ACORDAO-COMPLETO-2530593

ACÓRDÃO 2151/2022 ATA 37/2022 - PLENÁRIO

VISTOS, relatados e discutidos estes embargos de declaração opostos por CMSD Tecnologia Ltda. em face do Acórdão 243/2022-TCU-Plenário, proferido em sede de pedido de reexame, o qual conheceu do recurso e negou-lhe provimento.
ACORDAM os Ministros do Tribunal de Contas da União, reunidos em Sessão do Plenário, ante as razões expostas pelo Relator, em:
9.1. conhecer dos presentes embargos de declaração, com fundamento nos arts. 32, inciso II, e 34 da Lei nº 8.443/1992, para, no mérito, rejeitá-los; e
9.2. encaminhar cópia desta deliberação à embargante e aos interessados.

Embargos de declaração contra acórdão que negou provimento a pedido de reexame interposto em face de deliberação que apreciou representação sobre irregularidades na contratação de licenças de produtos da marca Oracle e a execução de serviços.

Caixa Econômica Federal.

3. Interessados/Responsáveis/Recorrentes:
3.1. Responsáveis: Armando Chinelatto Neto (XXX.068.276-XX); Celso Luiz Azevedo (XXX.839.878-XX); Cleverson Tadeu Santos (XXX.459.539-XX); Cmsd Tecnologia Ltda (03.585.905/0001-69); Ednaldo Francisco de Oliveira (XXX.888.251-XX); Guilherme Lopes Maranhao (XXX.485.647-XX); Joaquim Lima de Oliveira (XXX.230.001-XX); Jorge Alberto Koth (XXX.743.820-XX); Jorge Fontes Hereda (XXX.048.855-XX); Marcos do Rosario Bernardi (XXX.370.469-XX); Marina Cabral Rodrigues (XXX.270.741-XX); Márcio Percival Alves Pinto (XXX.191.218-XX); Nedson Luiz Micheleti (XXX.016.859-XX); Oracle do Brasil Sistemas Ltda (59.456.277/0001-76); Raphael Rezende Neto (XXX.777.021-XX); Roberto Nogueira Zambon (XXX.669.478-XX); Rogerio Pedersen Monteiro (XXX.110.000-XX); Rosevaldo Alves de Souza (XXX.352.321-XX); Valnei Batista Alves (XXX.956.816-XX).
3.2. Recorrente: CMSD Tecnologia Ltda (03.585.905/0001-69).

13.1. Ministros presentes: Bruno Dantas (na Presidência), Benjamin Zymler, Augusto Nardes (Relator) e Aroldo Cedraz.
13.2. Ministros-Substitutos convocados: Marcos Bemquerer Costa e Weder de Oliveira.

AUGUSTO NARDES

Ministro João Augusto Ribeiro Nardes.

Trata-se de embargos de declaração opostos por CMSD Tecnologia Ltda. em face do Acórdão 243/2022-TCU-Plenário, proferido em sede de pedido de reexame, o qual conheceu do recurso e negou-lhe provimento.
2.	A seguir, reproduzo o conteúdo substancial da peça recursal:
	"II. RAZÕES PARA A INTERPOSIÇÃO DO PEDIDO DE REEXAME 
III. CONTRADIÇÃO - NÃO COMPROVAÇÃO CONCRETA E SEGURA DA INTERVENÇÃO DE AGENTES DA CAIXA ECONÔMICA FEDERAL PARA FAVORECER A EMBARGANTE
	Como se extrai do voto (acompanhado de forma unânime) que compõe o acórdão, restou delineado o seguinte a respeito da alegação feita pela Embargante a respeito da inexistência de favorecimento por agentes da Caixa Econômica Federal: 
'15. No tocante à intervenção de funcionários da Caixa, a empresa argumenta que não restou comprovada a intervenção de responsáveis da Caixa para favorecer a IT7 (CMSD) na contratação. Essa justificativa não tem o condão de afastar o comportamento inidôneo da empresa, consistente em pagar elevada soma por serviços fictícios. A propósito, foram acatadas as justificativas dos responsáveis chamados em audiência por esse motivo, oportunidade em que foi registrado que havia indícios de favorecimento à empresa, apesar de não suficientes para comprovar indubitavelmente que os gestores tenham atuado com esta intenção.' 
	Tal assertiva, do modo que restou colocada, transparece a clara contradição em se reconhecer a inexistência de provas quanto à atuação dos gestores no sentido de favorecer a Embargante mas, mesmo assim e com base única e exclusivamente em indícios, a responsabilizar como se assim o tivesse feito. 
	Desta sorte, necessário se faz o acolhimento dos presentes embargos para o fim de que essa contradição seja esclarecida.
IV. OMISSÃO - ECONOMICIDADE NA AQUISIÇÃO DE LICENÇAS - QUANTITATIVO DE LICENÇAS QUE SE DEU POR CRITÉRIOS DEFINIDOS EXCLUSIVAMENTE PELA CAIXA ECONÔMICA FEDERAL
	Conforme se pode depreender do item 12 do voto do relator que compôs o acórdão, este Tribunal entendeu que a Caixa não teve qualquer vantagem ao contratar as licenças com a Embargante, eis que o valor da contratação foi baseado em previsão contratual fixa. 
	Ocorre que como restou claro no decorrer do processo, o processo de definição do número de licenças contratadas (580) se deu única e exclusivamente por critérios da Caixa Econômica Federal, não sendo possível, pois, se falar no superfaturamento das licenças cedidas pela Embargante. 
	Considerando que o acórdão não se manifestou sobre este ponto (que a definição de licenças iniciais se deu por critérios exclusivos da Caixa) , roga a Embargante pelo acolhimento dos presentes embargos para que este ponto seja esclarecido."
	
	É o relatório.

Isabela Mendes Magliano, Ana Flavia Rodrigues Araujo e outros, representando Roberto Nogueira Zambon; Debora Signorelli Carvalho (315.247/OAB-SP), Barbara de Abreu Mori (381.390/OAB-SP) e outros, representando Oracle do Brasil Sistemas Ltda; Guilherme Lopes Mair (32261/OAB-DF), representando Raphael Rezende Neto; Matheus Feitosa Gomes de Oliveira, Edson Pereira da Silva (5100/OAB-DF) e outros, representando Caixa Econômica Federal; Guilherme Lopes Mair (32261/OAB-DF), representando Márcio Percival Alves Pinto; Guilherme Lopes Mair (32261/OAB-DF), representando Cleverson Tadeu Santos; Marcos Wengerkiewicz (024.555/OAB-PR), Juliano Arlindo Clivatti (025.703/OAB-PR) e outros, representando Cmsd Tecnologia Ltda; Guilherme Lopes Mair (32261/OAB-DF), representando Jorge Fontes Hereda; Guilherme Lopes Mair (32261/OAB-DF), representando Joaquim Lima de Oliveira.

Não atuou.

REPRESENTAÇÃO. CAIXA ECONÔMICA FEDERAL. PREGÃO. SUPERDIMENSIONAMENTO. FRAUDE NA LICITAÇÃO. DECLARAÇÃO DE INIDONEIDADE. MULTA. PEDIDOS DE REEXAME. ELEMENTOS INSUFICIENTES PARA REVERTER A DECISÃO. PROVIMENTO NEGADO. CIÊNCIA AOS INTERESSADOS. EMBARGOS DE DECLARAÇÃO. CONHECIMENTO. AUSÊNCIA DOS VÍCIOS APONTADOS. REJEIÇÃO.

REPRESENTAÇÃO (REPR)

não atuou.

Em exame embargos de declaração opostos por CMSD Tecnologia Ltda. em face do Acórdão 243/2022-TCU-Plenário, proferido em sede de pedido de reexame, o qual conheceu do recurso e negou-lhe provimento.
2.	De início, entendo que os aclaratórios devem ser conhecidos, por preencherem os requisitos de admissibilidade previstos nos arts. 32, inciso II, e 34 da Lei 8.443/1992.
3.	No mérito, registro, preliminarmente, a título pedagógico, que os embargos de declaração são, em regra, recurso integrativo, que objetivam expungir da decisão embargada os vícios de omissão, contradição ou obscuridade. Vicente Greco Filho assim define esses vícios da deliberação:
" (...) obscuridade: defeito consistente na difícil compreensão do texto da sentença e pode decorrer de simples defeito redacional ou mesmo de má formulação de conceitos, havendo obscuridade quando a sentença está incompreensível no comando que impõe e na manifestação de conhecimento e vontade do juiz.
contradição: afirmação conflitante, quer na fundamentação, quer entre a fundamentação e a conclusão, sendo que, nesses casos, a correção da sentença, em princípio, não levaria a uma verdadeira modificação da sentença, mas apenas a um esclarecimento de seu conteúdo.
omissão: caso em que a sentença é complementar, passando a resolver questão não solucionada, ganhando substância, portanto, sendo que as questões que devem ser resolvidas pelo juiz são todas as relevantes postas pelas partes para a solução do litígio, bem como as questões de ordem pública que o juiz deve resolver de ofício, como, por exemplo, a coisa julgada."
 (in Direito Processual Civil Brasileiro 11ª edição, 2º Volume, Editora Saraiva, p. 259/260) .
4.	No mesmo sentido o seguinte entendimento do Supremo Tribunal Federal: "A contradição que dá margem aos embargos declaratórios é a que se estabelece entre os termos da própria decisão judicial - fundamentação e dispositivo - e não a que porventura exista entre ela e o ordenamento jurídico; menos ainda a que se manifeste entre o acórdão e a opinião da parte vencida" (RHC-ED 79785/RJ, DJ 23/5/2003, p. 31, Ministro Sepúlveda Pertence) .
5.	Ou seja, a contradição apta a ser sanada pela oposição dos embargos declaratórios é a que se estabelece entre os termos da própria decisão, compreendida no âmbito desta Corte como o conjunto Relatório, Voto e Acórdão, e não a que porventura exista entre as razões de decidir e os fatos alegados, a doutrina, a jurisprudência ou a interpretação do ordenamento jurídico que o recorrente entenda adequada.
6.	Outrossim, os embargos de declaração não se prestam a reformar o decisum original, devendo-se conferir, nessa linha, os Acórdão 1810/2008-TCU-Segunda Câmara, 92/2004 e 328/2004, do Plenário, e 71/2006 e 186/2006, da 1ª Câmara, bem como a jurisprudência do Supremo Tribunal Federal, a exemplo da decisão exarada no RE 327376/DF, pelo Ministro Carlos Velloso, in verbis: "Não cabe, por outro lado, em sede de embargos de declaração, rediscutir a matéria decidida, para modificar o julgado em sua essência ou substância. (...) . Inviável, portanto, o RE, nego-lhe seguimento".
7. 	Destarte, os embargos devem ser manejados, então, para corrigir eventual obscuridade, omissão ou contradição nas deliberações do TCU, a fim de esclarecer, interpretar ou completar o pronunciamento anteriormente emitido, em benefício da sua melhor compreensão ou inteireza, devendo observar os seguintes critérios: i) não se prestar para rediscussão do mérito nem para reavaliação dos fundamentos que conduziram à prolação do acórdão recorrido; ii) a contradição deve estar contida dentro dos termos do inteiro teor da deliberação atacada; iii) não há omissão quando a matéria é analisada na instrução da unidade técnica que consta do relatório e integra as razões de decidir da deliberação; iv) o julgador não está obrigado a apreciar todos e cada um dos argumentos desfiados pela parte, sendo suficiente que se atenha àqueles bastantes à formação de sua convicção acerca da matéria; v) eventual erro de julgamento deve ser corrigido por outra via recursal própria (v.g.: Acórdão 10919/2016-TCU-Segunda Câmara e 434/2018-TCU-Plenário, entre outros) .
8.	Dito isso, verifico, de pronto, que inexistem os vícios suscitados pela embargante, razão pela qual os aclaratórios devem ser rejeitados.
9.	Em relação ao primeiro questionamento, no sentido de que o item 15 do voto que norteou a decisão recorrida deixou suposta contradição em "reconhecer a inexistência de provas quanto à atuação dos gestores no sentido de favorecer a Embargante mas, mesmo assim e com base única e exclusivamente em indícios, a responsabilizar como se assim o tivesse feito", observo que a leitura mais atenta do relatório afeto ao posicionamento da unidade técnica, cujos fundamentos foram incorporados às razões de decidir, deixa claro o motivo da gravidade da atuação da embargante, em especial pelo crime cometido, in verbis:
87. 	Sobre esse assunto, a empresa recorrente basicamente defende que não restou comprovada a intervenção de responsáveis da Caixa para favorecer a IT7 (CMSD) na contratação. De fato, foram acatadas as justificativas dos responsáveis chamados em audiência por esse motivo. Registrou-se, contudo, no relatório, que havia indícios de favorecimento à empresa, embora não suficientes para comprovar indubitavelmente que os gestores tenham atuado com esta intenção.
88.	De qualquer forma, esse argumento não tem o condão de afastar o comportamento inidôneo da empresa, consistente em pagar elevada soma por serviços fictícios. Foi exatamente por esse crime, relacionado com o contrato sob exame, que o dono da empresa recorrente foi condenado pela Justiça Federal, juntamente com outros envolvidos. (grifei) 
10.	Já no que se refere ao segundo questionamento, afeto ao item 12 do voto condutor do acórdão, no sentido de que "este Tribunal entendeu que a Caixa não teve qualquer vantagem ao contratar as licenças com a Embargante, eis que o valor da contratação foi baseado em previsão contratual fixa", também não merece melhor sorte a argumentação da recorrente. 
11.	A leitura dos parágrafos seguintes ilustra a inexistência de vantagem para a Caixa na forma da contratação com a embargante, in verbis:
13.	Tal argumento não demonstra vantajosidade para a Caixa, pois o valor da contratação foi fixado com base na previsão contratual. Assim, quanto menor a previsão, mais econômica seria a contratação. Se, ao invés de 580, a estimativa inicial fosse 520, seriam 515 licenças a mais e não, 455. Desse modo, a Caixa pagaria menos por licença e o valor da contratação seria menor.
14.	Quanto à competitividade na licitação, a empresa busca esclarecer que não atuou no processo de definição do objeto do contrato e das especificações do Edital e que houve a participação de outras duas empresas no certame, comprovando que existiu disputa no certame. A Serur aponta, com propriedade, que "é de se estranhar que apenas três empresas tenham se interessado em uma disputa de mais de setenta milhões de reais. Veja-se que onze empresas se credenciaram, mas apenas três participaram (peça 6, p. 130) . O fato de se tratar de uma licitação com objeto indeterminado pode ter relação com essa baixa participação".
15.	No tocante à intervenção de funcionários da Caixa, a empresa argumenta que não restou comprovada a intervenção de responsáveis da Caixa para favorecer a IT7 (CMSD) na contratação. Essa justificativa não tem o condão de afastar o comportamento inidôneo da empresa, consistente em pagar elevada soma por serviços fictícios. A propósito, foram acatadas as justificativas dos responsáveis chamados em audiência por esse motivo, oportunidade em que foi registrado que havia indícios de favorecimento à empresa, apesar de não suficientes para comprovar indubitavelmente que os gestores tenham atuado com esta intenção. (grifei) 
12.	Destarte, não vislumbro razão para alterar a decisão embargada.
13. 	Diante, portanto, da inexistência de omissão e/ou contradição no acórdão combatido, sou pela rejeição dos presentes embargos declaratórios.
Ante todo o exposto, VOTO no sentido de que o Tribunal de Contas da União aprove o acórdão que ora submeto à apreciação deste Colegiado.
TCU, Sala das Sessões, em 28 de setembro de 2022.
Ministro JOÃO AUGUSTO RIBEIRO NARDES 
Relator